【裁判字號】    99,上更(一),319
【裁判日期】    991118
【裁判案由】    偽造文書
【裁判全文】
臺灣高等法院刑事判決             99年度上更(一)字第319號
上  訴  人  臺灣士林地方法院檢察署檢察官
上  訴  人
即  被  告  甲○○
上列上訴人因被告偽造文書案件，不服臺灣士林地方法院97年度
訴字第515號，中華民國98年3月27日第一審判決（起訴案號：臺
灣士林地方法院檢察署96年度偵字第8355號。併案審理案號：臺
板橋地方法院檢察署99年度偵字第20980、20981號），提起上訴
，經判決後，最高法院第一次發回，本院判決如下：
    主  文
上訴駁回。
    事  實
一、甲○○與臺北縣永和市○○街45巷2號1樓閩江營造有限公司
    （下稱閩江公司）負責人楊柳添原係同居男女朋友，同居期
    間並生育一子，嗣兩人曾公開宴請親友，宣示結成夫妻關係
    ，惟迄未辦理結婚登記。民國95年12月7日上午楊柳添前往
    海邊釣魚，不慎落海，於翌日上午7時尋獲楊柳添遺體。因
    閩江公司於94年3月間有承包國防醫學院三軍總醫院（下稱
    三軍總醫院）「汀州院區綜合大樓一樓檢驗科診小兒科裝修
    工程」（下稱三軍總醫院系爭工程），於楊柳添忽然意外去
    世後，三軍總醫院仍依契約支付閩江公司工程款新臺幣（下
    同）146萬4095元，並於95年12月12日撥入陽信商業銀行北
    投分行（下稱陽信銀行北投分行）帳號00000000000號閩江
    公司帳戶內。詎甲○○明知楊柳添已經死亡，猶基於行使偽
    造私文書之犯意，於95年12月13日，持所保管之「閩江公司
    」及原負責人「楊柳添」之公司大小印章，至陽信銀行北投
    分行，冒以楊柳添之名義領取該筆工程款中之146萬4000元
    ，並於該行之取款條上分別蓋用「閩江公司」及「楊柳添」
    之印文各一枚，藉以表示確係由真正名義人楊柳添取款之意
    ，使不知情之陽信銀行北投分行承辦人員交付146萬4000元
    予甲○○而得手，足以生損害於閩江公司、楊柳添之繼承人
    及陽信銀行北投分行對於金融帳戶交易管理之正確性。甲○
    ○於得款後即用以清償包商之欠款，餘款58萬2762元再返還
    閩江公司股東乙○○，乙○○始查悉上情。
二、案經閩江公司股東乙○○訴由臺灣板橋地方法院檢察署呈請
    臺灣高等法院檢察署核轉臺灣士林地方法院檢察署檢察官偵
    查起訴，及臺灣板橋地方法院檢察署檢察官併案審理。
    理  由
一、訊據被告甲○○固不否認確曾於前開時、地持其所保管之「
    閩江公司」及「楊柳添」之印章，以閩江公司及負責人楊柳
    添之名義填具取款條向銀行辦理提款手續而領取前開帳戶內
    146萬4000元之款項等事實，惟矢口否認有何行使偽造私文
    書犯行，辯稱：領款之事曾經乙○○同意，而且乙○○於楊
    柳添已閩江公司股權以200萬元賣給楊柳添，乙○○與閩江
    公司已無關係，伊所領得款項多用以支付閩江公司之工程款
    ，對閩江公司及乙○○等人自不生損害云云。
二、經查：
  (一)被告與閩江公司負責人楊柳添係事實上夫妻關係，楊柳添於
    95年12月7日落海後意外死亡，被告持所保管之閩江公司大
    小印章，於95年12月13日前往陽信銀行北投分行以閩江公司
    及楊柳添名義提領146萬4000元之事實，為被告所是認，核
    與證人即經閩江公司股東乙○○於偵查、原審中所證相符，
    復有陽信銀行北投分行96年1月30日陽信北投字9600030號函
    所檢附之閩江營造公司帳戶00000000000大額通貨交易明細
    表（他字593號卷第28、29頁）、陽信商業銀行北投分行96
    年10月15日陽信北投字9600271號函所檢附之取款條影本（
    8355號偵卷第81、82頁）、臺灣宜蘭地方法院檢察署出具楊
    柳添相驗屍體證明書（第8355號偵卷第102頁）等件在卷可
    稽，此部分事實堪以認定。
  (二)被告雖稱閩江公司股東乙○○業將股權售予負責人楊柳添，
    且經閩江公司股東乙○○之指示而提領該筆款項等語，並提
    出協議書一份、被告開立面額共58萬2762元之支票影本二紙
    為證（他字593號卷第44頁、第8355號偵卷第46頁）。然依
    卷附協議書所示內容，均係與工程款如何由被告與證人乙○
    ○如何處理有關，尚難推認股東乙○○已將股權全部移轉予
    楊柳添，且該協議書及支票所載日期均為96年1月10日，係
    被告提領系爭工程款項以後之事，被告以此辯稱乙○○已經
    股權賣予楊柳添云云，自不足採。且依卷附之閩江公司經濟
    部中部公司登記資料案卷（外放）及卷附閩江公司96年1月
    11日有限公司變更登記表（他字2596號卷第161頁）所載，
    於95年7月13日閩江公司之董事及代表人均係楊柳添，股東
    為乙○○，於楊柳添死亡後之96年1月11日始變更為董事1人
    ，代表人為被告甲○○，故被告於95年12月13日自閩江公司
    帳戶提領該筆款項之際，閩江公司之股東計有乙○○及楊柳
    添二人，被告即擅自提冒已死亡之楊柳添提領款項，自難謂
    對公司其他股東而言未生損害。證人乙○○於原審並到庭證
    稱：「（為何知道楊柳添死亡？）我有注意三軍總醫院工程
    的領款，我有問承辦人，說楊柳添的太太已經親自來洽辦領
    款的手續，並且跟我說楊柳添已經死亡了，叫我去上香。」
    、「（95年12月8日發現楊柳添的屍體後，閩江公司有無召
    開股東會，推舉公司新的負責人？）無。」、「（95年12月
    13日被告持閩江公司的大、小章向陽信銀行北投分行請領
    146萬4000元，事先有無召開股東會徵求股東同意？）無。
    」、「（被告領到的146萬4000元，有無部分款項給付給你
    工程款？）58萬2762元，用甲○○的妹妹的支票交給我，是
    付給我剩餘的工程款。」等語（原審卷一第255、258、259
    頁）。及證人即楊柳添前妻許螢芝於原審亦證稱：「（被告
    問：我先生落海後隔了一、兩個月，我們有約乙○○在吉野
    家談判，看股權要不要賣給乙○○，請你發表意見？）對。
    」、「（何時與被告、乙○○談到閩江公司股權的事情？）
    辦完後事沒有多久。」、「（楊柳添何時出殯？）12月底、
    1月初。」、「（被告在95年12月13日以閩江公司、楊柳添
    名義從陽信北投分行戶頭領出0000000元你是否知道？）不
    知道。」、等語（原審卷二第26、31頁）。是依證人許螢芝
    所證，被告亦係於楊柳添死亡後才與閩江公司另一股東乙○
    ○討論股權移轉事宜，被告於本院審理時猶辯稱閩江公司與
    乙○○無關，伊可以代楊柳添領取閩江公司工程款云云，係
    卸責狡辯之詞，不足採信。
  (三)又被告於領得上開款項後曾分別清償閩江公司積欠包商之款
    項，並經證人即津成消防工程有限公司李炯煌、劉書文建築
    師及羽右實業有限公司許志瑤於偵查中證述在卷，並有劉書
    文建築師事務所之請款單、豐緯空調設備有限公司95年6月7
    日估價單、羽右實業有限公司請款單及統一發票、津成消防
    工程有限公司請款單及劉書文建築師事務所估價單等在卷可
    稽，另被告甲○○曾於96年1月10日給付閩江公司股東乙○
    ○58萬2762元，亦有由股東乙○○所簽收之支票影本在卷可
    稽，足見被告確曾將所領得之款項用以支付閩江公司之欠款
    並將餘款交付閩江公司股東。然被告明知閩江公司負責人楊
    柳添業已過世，竟未經繼承人及閩江公司股東之授權，擅自
    領取閩江公司金融帳戶內存款，即有影響閩江公司股東之財
    產處分權、其他繼承人對遺產管理之權益及金融機構對於金
    融交易管理之正確性，其所為自足生損害於閩江公司股東、
    其他繼承人、陽信銀行北投分行等人，被告空稱其所為無生
    損害於他人云云，自不可採。
  (四)綜上所述，被告辯解均不可採，本件事證已臻明確，被告犯
    行堪以認定，應依法論科。
三、按銀行為便利存款人取款而印好任人索取填寫之取款憑條，
    非可流通市面得以自由轉讓，係屬私文書之一種，最高法院
    49年臺上字第1409號著有判例可資參照。核被告所為，係犯
    刑法第216條、第210條之行使偽造私文書罪。又被告甲○○
    於取款憑條上盜用「閩江公司」及「楊柳添」之印章並因而
    產生印文之行為，均係偽造文書之階段行為，而其偽造私文
    書後復持以行使，其偽造私文書之低度行為，為行使之高度
    行為所吸收，均不另論罪。又臺灣板橋地方法院檢察署99年
    度偵字第20980、20981號併案審理部分，與本案上開起訴論
    罪部分係相同事實，本院自得審理，併敘明之。原審以被告
    未經閩江公司負責人楊柳添之繼承人及閩江公司股東乙○○
    之同意，盜用閩江公司及被繼承人楊柳添印章之方式冒用名
    義領取款項，足生損害於閩江公司及金融機構對於金融交易
    管理之正確性，復於犯後猶狡詞卸責，惟所領取之上開款項
    多數供作閩江公司之工程款使用，且所餘款項均已交付閩江
    公司股東乙○○，及其品行、犯罪之動機、目的、手段、所
    生危害、所得利益及犯罪後態度等一切情狀，量處被告有期
    徒刑6月之刑，並以被告所犯本案行使偽造私文書犯行，其
    犯罪時間係在民國96年4月24日以前，應依中華民國96年罪
    犯減刑條例第2條第1項第3款規定，減其宣告刑二分之一，
    並就減刑前、減刑後之刑均諭知易科罰金之折算標準，認事
    用法俱無不合，量刑亦稱妥適。被告上訴否認犯罪，自無可
    取。檢察官亦上訴以：被告提款時，明知閩江公司尚有其他
    股東、楊柳添亦有其他繼承人，仍執意為之，犯後迄今未與
    被害人達成和解，原審所量處之刑期，經減刑後僅需執行有
    期徒刑3月，實屬過輕云云，指摘原判決量刑不當。惟楊柳
    添係意外落水死亡，被告突遭此重擊，自悲痛異常，難免思
    緒失控，況被告尚將剩餘款58萬餘元返還閩江公司股東乙○
    ○，足認被告行為時非僅係為圖自己私利而已，情節尚非重
    大，且被告未經股東核算、驗收之正常程序即擅自給付工程
    款予包商，雖有不當，惟同時亦免除閩江公司對各包商之債
    務，尚難認為閩江公司因此而受有重大損害，原審斟酌全案
    情節量處被告有期徒刑6月之刑，並適用中華民國96年罪犯
    減刑條例減刑為有期徒刑3月，且得易科罰金，與刑法第57
    條所列各款量刑事由並無明顯出入，堪稱妥適，檢察官猶執
    前詞指摘原審量刑過輕，亦無理由。綜上，本件檢察官及被
    告之上訴，均無理由，應予駁回
據上論斷，應依刑事訴訟法第368條，判決如主文。
本案經檢察官陳昱旗到庭執行職務。
中    華    民    國    99    年    11    月    18    日
                  刑事第四庭審判長法  官  陳筱珮
                                  法  官  邱滋杉
                                  法  官  孫惠琳
以上正本證明與原本無異。
如不服本判決，應於收受送達後十日內向本院提出上訴書狀，其
未敘述上訴之理由者並得於提起上訴後十日內向本院補提理由書
（均須按他造當事人之人數附繕本）。「切勿逕送上級法院」。
                                  書記官  陳建邦
中    華    民    國    99    年    11    月    18    日

司法院資訊處製作；財團法人民間司法改革基金會備份。
